最　高　行　政　法　院　判　決
　　　　　　　　　　　　　　　　　　 94年度判字第01730號
上　訴　人　丙○○
上　訴　人　乙○○
被 上訴 人　臺中市稅捐稽徵處
代　表　人　甲○○
上列當事人間因土地增值稅事件，上訴人不服中華民國93年5月
20日臺中高等行政法院92年度訴字第853號判決，提起上訴。本
院判決如下：
    主  文
上訴駁回。
上訴審訴訟費用由上訴人負擔。
　　理  由
一、上訴人於民國（下同）86年3月及87年12月申報臺中市○○
    區鎮○段283地號及同段283之7地號2筆土地（下稱系爭土地
    ）之移轉現值，經被上訴人所屬黎明分處核定應納土地增值
    稅283地號為新台幣（下同）2,096,028元，283之7地號為2,
    129,692元，上訴人於86年3月13日、87年12月23日繳清稅款
    後，隨即辦竣所有權移轉登記。嗣91年12月10日、12月31日
    上訴人請求依土地稅法第39條之2規定免徵土地增值稅並退
    還已納之稅款，經該分處予以否准，上訴人不服，提起訴願
    ，亦遭決定駁回，遂提起本件行政訴訟。
二、上訴人於原審起訴主張：上訴人於辦理產權移轉時，被上訴
    人所屬黎明分處以該2筆土地之土地使用分區已非農業用地
    ，而予課徵土地增值稅，顯違財政部83年11月29日台財稅第
    830625682號函之規定。俟上訴人88年12月4日向黎明分處申
    請重購農地退還已納土地增值稅時，亦未將該函釋說明，致
    未能依法辦理退還已納增值稅。況系爭農地上之磚屋係62年
    11月所蓋之農用倉庫，依當時有效法律均屬農業用地之範圍
    ，相關單位未確實盡勘查責任，率以非舊有合法房屋認定顯
    係錯誤，為此，求為判決撤銷原處分及訴願決定，並命被上
    訴人應退還上訴人丙○○已納土地增值稅4,225,720元及其
    中2,096,028元自86年3月14日起至清償日止；餘2,129,692
    元自87年12月24日起至清償日止按年息5%計算之利息等語。
三、被上訴人則以：按上訴人丙○○86年3月及87年12月申報移
    轉臺中市○○區鎮○段283地號、283之7地號予另一上訴人
    乙○○，分別於86年3月13日、87年12月23日繳清稅款後，
    隨即於86年3月14日、87年12月28日辦竣移轉登記。是否申
    請適用行為當時土地稅法第39條之2「免徵土地增值稅」規
    定，係上訴人等就移轉當時，系爭土地之使用情形及移轉後
    可能之用途，本其選擇權自行評估後為定奪。且歷經申報移
    轉5年後之91年始行主張土地係作農業使用，被上訴人所屬
    黎明分處除無法追溯查明該期間土地之實際使用情形外，自
    亦不能為與原核定不同之認定，否則豈不違反公益。況土地
    稅法第39條之2亦已修正為「作農業使用之農業用地，移轉
    與自然人時，得申請不課徵土地增值稅。」從而被上訴人所
    屬黎明分處所為應課徵土地增值稅之核定，既無適用法令錯
    誤或計算錯誤情事，上訴人遽行依稅捐稽徵法第28條規定請
    求，即非可採等語，作為抗辯。
四、原審審酌全辯論意旨及調查證據之結果，以：本件上訴人丙
    ○○86年3月及87年12月申報移轉臺中市○○區鎮○段283地
    號、283之7地號予上訴人乙○○，分別於86年3月13日、87
    年12月23日繳清稅款後，隨即於86年3月14日、87年12月28
    日辦竣移轉登記，依上訴人申報移轉當時，即89年1月26日
    修正公布前之土地稅法第39條之2，雖規定「農業用地在依
    法作農業使用時，移轉與自行耕作之農民繼續耕作者，免徵
    土地增值稅。」惟同法同時定有第55條之2規定以為取得者
    於取得後有不繼續作農業使用之防杜及遏阻。此亦經財政部
    80年2月28日台財稅第801240852號函發布「農業用地移轉免
    徵增值稅案件管制檢查作業要點」。凡此，足以說明是否申
    請適用行為當時土地稅法第39條之2「免徵土地增值稅」規
    定，上訴人等就移轉當時，系爭土地之使用情形及移轉後可
    能之用途，可本其選擇權自行評估，而上訴人於為土地增值
    稅（土地現值）申報書申請時，並未就該土地符合規定檢附
    有關之證明文件，申請免徵土地增值稅欄為勾選並檢附相關
    證明文件，自非被上訴人所屬黎明分處可擅加代為決定。上
    訴人等未依前開規定於申報土地增值稅當時並於申報書中註
    明農業用地免徵土地增值稅字樣，亦未檢附相關證明文件，
    本案是否合於移轉當時農業用地作農業使用之情事，土地出
    賣人及買受人不為相關之申報，被上訴人並無從得悉，是被
    上訴人於上訴人等移轉土地之伊始未分別就該2筆土地有無
    農業用地免徵土地增值稅適用予以審查，而逕為課稅之處分
    ，於法尚無不合，本案既需上訴人主動提示相關資料予以核
    課，其未為上開免稅之申報，自無稅捐稽徵法第28條規定之
    適用。又土地稅法第55條之2業於89年1月26日公布刪除，原
    經核定免徵土地增值稅之農業用地，於取得後倘不繼續作農
    業使用，已無法再予論處，則上訴人於該處罰規定已不復存
    在，且歷經申報移轉5年後之91年始行主張土地係作農業使
    用，被上訴人所屬黎明分處除無法追溯查明該期間土地之實
    際使用情形外，自亦不能為與原核定不同之認定。況土地稅
    法第39條之2亦已修正為「作農業使用之農業用地，移轉與
    自然人時，得申請不課徵土地增值稅。」從而，被上訴人所
    屬黎明分處於所為應課徵土地增值稅之核定，既無適用法令
    錯誤或計算錯誤情事，上訴人遽行依稅捐稽徵法第28條規定
    請求，退還已繳之土地增值稅及利息，即非可採。次查依上
    訴人於被上訴人審查時所提出之照片，清晰可見房屋加蓋有
    2層，其上並有民間常見之大蓄水不鏽鋼桶，而該院受命法
    官於93年1月9日至現場勘驗時，現場房屋亦可看出加蓋之情
    形，且房屋內門處仍貼有春聯及掛日曆，該日曆日期則為93
    年1月8日，上訴人所稱之電表則在屋外其他分割之土地旁，
    屋旁雖有抽水馬達，則為抽至蓄水池用之小馬達，而非農用
    灌溉之大出水口之馬達，此亦有勘驗筆錄、現場略圖及照片
    附於本院卷可參，並非如上訴人所稱現場房屋只有2、3坪之
    農用倉庫，上訴人此部分所為主張即非可採。且系爭2筆土
    地於86年3月及87年12月辦理所有權移轉時，係屬都市計畫
    土地，使用分區列為住宅區○道路用地，且迄今仍未完成細
    部計畫，其使用上則經查該同段283之7地號土地上有1違法
    建物，並於69年9月申請新設用電之未依法取得使用執照之
    舊有房屋，依臺中市政府工務局91年9月3日府經農字第0910
    130761號函說明，非法興建之農業設施、農舍，或阻斷灌溉
    排水系統等情事者，不得認定為農業使用，本件土地既經主
    管機關認定非作農業使用，即未具行為時土地稅法第39條之
    2第1項免徵土地增值稅之要件，則被上訴人所屬黎明分處否
    准所請，並無違誤等由，乃駁回上訴人在原審之訴。
五、上訴意旨略謂：按89年1月26日修正公佈前之土地稅法第39
    條之2及農業發展條例第27條規定，合於該條所定免稅要件
    者，當然發生免稅效果，本無待人民之申請，上訴人於為土
    地增值稅申報書申請時，自無從就該土地符合規定檢附有關
    之證明文件，原審恐有誤解。再者，上訴人於辦理產權移轉
    時，被上訴人機關允宜詳予告知相關規定，以利辦理，惟上
    訴人於辦理產權移轉時，被上訴人機關均以該2筆土地之使
    用分區已非農業用地，而予課徵土地增值稅，縱使申請免徵
    土地增值稅欄為勾選固非被上訴人可擅加代為決定，惟系爭
    土地之使用情形及移轉後可能之用途，被上訴人既未告知可
    本於選擇權自行評估，致上訴人當時並未於申報書中註明農
    業用地免徵土地增值稅字樣，上訴人實無從得悉。原審違反
    上開規定，有判決不適用法規或適用不當之違法。查系爭房
    屋上民間常見之大蓄水不鏽鋼桶，僅係為供灌溉以外例如為
    解決乾旱缺水及噴灑農藥、清洗農具之需等農業用途，事實
    上，亦不足以供應大量灌溉之使用，故屋旁抽至蓄水池使用
    小馬達已足，本無需裝置農用灌溉之大出水口之馬達，此參
    劉金江於69年9月向臺灣電力公司申裝供電資料，明確記明
    用電地址為臺中市○○區○○段146地號，用電用途為農田
    噴霧可為證明。從而，系爭建物非屬房屋使用而是僅供倉庫
    之用，則原審所認系爭建物為非屬舊有合法房屋，即有矛盾
    。按實施都市計畫以外地區建築物管理辦法，對於現耕農地
    或承受農地上之農舍於一定高度、層樓、面積及保留百分比
    範圍內均允許其存在。則退萬步言，縱然系爭農地上有面積
    約2、3坪之違建房屋，係確供便利耕作而設，所占面積有限
    ，不影響土地作農耕使用時，縱與有關法令規定不合，充其
    量僅係違章建築處理問題，尚與違反土地管制法令之規定有
    間。本件土地縱經被上訴人依臺中市政府工務局91年9月3日
    府經農字第0910130761號函認定非作農業使用，惟被上訴人
    亦未先命上訴人申請補辦相關合法農舍建物之手續，即有違
    信賴保護原則。綜上所述，原審違反行政訴訟法第189條第1
    項本文規定，其判決當然違背法令等語。
六、本院按「農業用地在依法作農業使用時，移轉與自行耕作之
    農民繼續耕作者，免徵土地增值稅。」、「依本法第39條之
    2第1項申請免徵土地增值稅，依左列規定辦理。一、耕地：
    由申請人於申報土地移轉現值時，檢附土地登記簿謄本、主
    管機關核發之農地承受人自耕能力證明書影本，送主管稽徵
    機關。」行為時土地稅法第39條之2及同法施行細則第58條
    定有明文。次按租稅稽徵程序，稅捐稽徵機關雖依職權調查
    原則而進行，惟有關課稅事實，多發生於納稅義務人所得支
    配之範圍，稅捐稽徵機關掌握困難，為貫徹公平合法課稅之
    目的，因而課納稅義務人申報協力義務，業據司法院釋字第
    537號解釋闡示明確。本件卷附系爭「土地增值稅（土地現
    值）申報書」第欄末行列有「□本件土地符合＿規定檢附
    有關證明文件，請免徵土地增值稅」乙欄，可供勾選及填載
    。本件上訴人未依前開規定，於申報土地增值稅時於申報書
    中勾選註明農業用地免徵土地增值稅，亦未檢附相關證明文
    件，本案是否合於移轉當時農業用地作農業使用之情事，土
    地出賣人及買受人未盡協力義務不為相關之申報被上訴人無
    從得悉，而逕為課稅之處分，於法尚無不合。上訴人主張被
    上訴人未予告知可本於選擇權自行評估，且合於前開規定當
    然發生免稅效果，無待人民之申請云云，自不足採。又系爭
    土地上之房屋，辦理相關合法農舍建物，乃上訴人之義務；
    上訴人主張被上訴人未先命上訴人補辦，並無任何法律依據
    ，殊無適用信賴保護原則之餘地。上訴論旨其他所述，係就
    原審取捨證據、認定事實之職權行使指為不當，尚難認為合
    法之上訴理由。綜上，上訴人徒執前詞指摘原判決違誤，求
    予廢棄，為無理由，應予駁回。
據上論結，本件上訴為無理由，爰依行政訴訟法第255條第1項、
第98條第3項前段，判決如主文。
中　　華　　民　　國　　94　　年　　11　　月　　10　　日
                  第二庭審判長法  官　廖　政　雄
                              法  官　林　清　祥
                              法  官　鍾　耀　光
                              法  官　姜　仁　脩
                              法  官　胡　國　棟
以  上  正  本  證  明  與  原  本  無  異
中　　華　　民　　國　　94　　年　　11　　月　　10　　日
　　　　　　　　　　　　　　　書記官　張　雅　琴
